【裁判字號】    97,訴,340
【裁判日期】    980302
【裁判案由】    塗銷所有權移轉登記
【裁判全文】
臺灣高雄地方法院民事判決               97年度訴字第340號
原      告  美商花旗銀行股份有限公司
法定代理人  丙○○
訴訟代理人  戊○○
            乙○○
            庚○○
            甲○○
被      告  丁○○○○○○
被      告  己○○
上列事人間請求塗銷所有權移轉登記事件，本院民國98年2 月5
日言詞辯論終結，判決如下：
    主      文
被告丁○○○○○○、己○○就坐落高雄縣彌陀鄉○○段二五六
、二五七地號土地及其上之同段二十號建號即門牌號碼高雄縣彌
陀鄉○○路20巷62號房屋，於民國九十四年十二月十二日所為之
買賣行為及經高雄縣岡山地政事務所於民國九十五年一月十六日
為移轉登記之所有權移轉行為均應予撤銷。
被告己○○應將前項不動產之所有權移轉登記塗銷，回復登記為
被告丁○○○○○○所有。
訴訟費用由被告負擔。
    事實及理由
一、被告丁○○○○○○經合法通知，未於最後言詞辯論期日到
    場，核無民事訴訟法第386 條所列各款情形，爰依原告之聲
    請，由其一造辯論而為判決。
二、原告主張：
（一）被告丁○○○○○○於民國93年11月18日向原告申請信用
      卡使用，自95年1 月26日起未按期繳款，總計共尚積欠原
      告新台幣（下同）119,200 元之本金及利息迄未清償。原
      告為對被告行使債權而於96年10月12日申請調閱被告之財
      產資料時，發現被告梁秋玬為規避執行，竟於94年12月12
      日將其所有坐落高雄縣彌陀鄉○○段256 、257 地號土地
      之所有權全部，及坐落其上之同段20號建物即門牌號碼高
      雄縣彌陀鄉○○路20巷62號房屋之所有權全部（下稱系爭
      房地），與其子即被告己○○通謀虛偽訂立買賣契約，並
      於95年1 月16日向高雄縣岡山地政事務所辦畢所有權移轉
      登記，致原告之上開債權有不能受清償之危險，因被告間
      之上開買賣行為及移轉所有權之物權行為係通謀虛偽，依
      民法第87條之規定為無效，而應負回復原狀之義務，爰依
      民法第113 條、第242 條代位訴訟之規定提起本訴。並先
      位聲明：(一)確認被告間就系爭房地所為之買賣關係及移轉
      所有權之物權行為不存在。(二)被告己○○應將系爭房地之
      所有權移轉登記塗銷，回復登記為被告梁秋玬所有。
（二）又縱認系爭房地之上開買賣行為及移轉登記物權行為為真
      正，因被告梁秋玬除系爭房地外，並無其他財產可供清償
      債務，而被告己○○於買受時亦知此情事，其等之上開行
      為已害及原告之債權，原告亦得依民法第244 條第2 、4
      項之規定，備位請求撤銷，並回復登記。爰備位聲明：(一)
      被告間就系爭房地之上開買賣行為及移轉所有權之物權行
      為應予撤銷。(二)被告己○○應將系爭房地之所有權移轉登
      記塗銷，回復登記為被告梁秋玬所有。
三、被告則以：被告梁秋玬係因其於92年1 月13日向南山人壽保
    險股份有限公司（下稱南山人壽）貸款288 萬元借款之每月
    分期清償貸款債務，自92年間起即均由己○○繳納並承受借
    款債務，因被告梁秋玬已無力清償，始於94年12月間將系爭
    房地出售予被告己○○，其等間就系爭房地之買賣行為及移
    轉所有權之物權行為確屬真正；另己○○並不知悉梁秋玬有
    積欠原告上開債務之情事，並無詐害債權之意圖，原告之請
    求，並無理由等語，資為抗辯。並聲明：駁回原告之訴。
四、兩造爭執及不爭執事項：
（一）不爭執事項：
  １、被告梁秋玬確於民國93年11月18日向原告申請信用卡使用
      ，自95年1 月26日起未按期繳款，總計共尚積欠原告119,
      200 元之本金及利息迄未清償。並有原告提出之信用卡申
      請書、帳戶欠款資料、信用卡月結單在卷可佐（調解卷宗
      第7頁以下）。
  ２、被告梁秋玬除積欠原告上開債務外，另積欠多家銀行龐大
      債務，因無力清償上開債務已依消費者債務清理條例之規
      定聲請更生，現由本院以97消債更1374號聲請更生事件審
      理中且尚未終結；另被告梁秋玬除系爭房地外，並無其他
      財產可供清償上開債務。並有本院依職權調取之稅務電子
      閘門財產所得調件明細表、民事案件繫屬索引卡、電話紀
      錄（卷第17、137 、142 頁以下）在卷可憑。
  ３、被告梁秋玬與己○○係以94年12月12日就系爭房地為買賣
      之原因，向高雄縣岡山地政事務所申請所有權移轉登記，
      並經該事務所於95年1 月16日辦理所有權移轉登記之手續
      完畢。並有系爭房地之土地及建物登記謄本、異動索引（
      調解卷宗第10頁以下），及本院向高雄縣岡山地政事務所
      調取之移轉登記資料在卷可稽（卷第32頁以下）。
（二）爭執事項：
  １、先位部份：被告間就系爭房地所為之買賣及移轉登記行為
      是否為通謀虛偽意思表示而屬無效？
  ２、備位部份：被告己○○就系爭房地為買賣及移轉登記時，
      是否知悉有害於原告之債權？
五、被告間就系爭房地所為之買賣及移轉登記行為是否為通謀虛
    偽意思表示而屬無效？
    就此爭點，被告辯稱被告梁秋玬係因其於92年1 月13日向南
    山人壽貸款288 萬元借款之每月分期清償貸款債務，自92年
    間起即均由己○○繳納並承受債務，因被告梁秋玬已無力清
    償，始於94年12月間將系爭房地出售予被告己○○，其等間
    就系爭房地之買賣行為及移轉所有權之物權行為確屬真正等
    語，並提出土地及建物登記謄本、異動索引、被告己○○之
    合作金庫銀行及中國信託銀行之存褶影本、被告梁秋玬之彌
    陀郵局存褶影本等為證（卷第103 頁以下），並有本院向南
    山人壽調取之被告二人借款資料（卷第74頁以下）在卷可參
    。經審酌上開證物後，依南山人壽之借款資料所載，此筆借
    款係由被告二人為共同借款人；另依上開存褶影本之存提款
    資料所示，該筆借款自92年4 月21日起至97年4 月21日止，
    確實均是由被告己○○之上開存褶帳戶內扣款清償。本院審
    酌，被告二人係母子至親之關係，且上開借款均是由被告己
    ○○在繳納分期貸款，則於94年12月間，被告二人於明知被
    告梁秋玬已無力再清償任何債務，各銀行將會立即對被告梁
    秋玬惟一所有之系爭房地聲請強制執行以求償之情況下，被
    告二人起意由被告梁秋玬將系爭房地出售予被告己○○以保
    障其權利，尚不違一般人常有之做法之常情，因此被告此部
    份所辯，應堪足採信。故原告主張被告間就系爭房地所為之
    買賣及移轉登記行為係通謀虛偽意思表示，即不足採，其此
    部份之請求，為無理由。
六、被告己○○就系爭房地為買賣及移轉登記時，是否知悉有害
    於原告之債權？
（一）按「債務人所為之有償行為，於行為時明知有損害於債權
      人之權利者，以受益人於受益時亦知其情事者為限，債權
      人得聲請法院撤銷之。」、「債權人依第1 項或第2 項
      之規定聲請法院撤銷時，得並聲請命受益人或轉得人回復
      原狀。但轉得人於轉得時不知有撤銷原因者，不在此限。
      」，民法第244 條第2 、4 項定有明文。
（二）被告雖以被告己○○並不知悉被告梁秋玬有積欠原告上開
      債務之情事等語置辯。惟查：本院審酌被告二人係母子至
      親之關係；戶籍係同設於高雄縣彌陀鄉○○路20巷62號內
      而同住在一起；上開信用卡帳單之帳單地址為被告二人共
      同居住之高雄縣彌陀鄉○○路20巷62號戶籍住處，有信用
      卡帳單在卷可稽；被告己○○自92年4 月21日起即代被告
      梁秋玬清償積欠南山人壽之上開債務，其代被告梁秋玬清
      償債務已多年，應係早已知悉被告梁秋玬負債累累之情形
      ，始會如此；被告己○○將系爭高雄縣彌陀鄉○○路20巷
      62號房地過戶至其名下，而過戶之時間，洽好是被告梁秋
      玬自95年1 月26日起開始未按期繳款系爭信用卡債務之前
      後一個月之內等情以觀，認被告己○○於過戶之前及當時
      ，顯然早已知悉被告梁秋玬積欠原告上開債務之情形，故
      被告上開所辯，即不足採。
（三）被告己○○既早已知悉被告梁秋玬積欠原告上開債務之情
      事，而被告梁秋玬除系爭房地外，並無其他財產可供清償
      上開債務，則被告二人移轉系爭房地之上開行為，自已害
      及原告之債權，從而，原告依民法第244 條第2 、4 項之
      規定備位請求撤銷被告間之上開買賣行為及移轉所有權之
      物權行為，並回復登記，為有理由，應予准許。
七、訴訟費用負擔之依據：民事訴訟法第85條第1 項。
中    華    民    國    98    年    3     月    2     日
                  民事第四庭法  官  郭文通
正本係照原本作成。
如對本判決上訴，須於判決送達後20日內向本院提出上訴狀。
中    華    民    國    98    年    3     月    2     日
                            書記官  卓榮杰


司法院資訊處製作；財團法人民間司法改革基金會備份。
